【裁判字號】    92,上易,1613
【裁判日期】    920729
【裁判案由】    偽造文書
【裁判全文】
臺灣高等法院刑事判決                          九十二年度上易字第一六一三號
    上  訴  人  丙○○
    即  被  告
右上訴人因偽造文書案件，不服臺灣臺北地方法院九十二年度易緝字第二五號，中華
民國九十二年四月二十五日第一審判決（起訴案號：臺灣臺北地方法院檢察署九十年
度偵緝字第一三一四號），提起上訴，本院判決如左：
    主      文
原判決撤銷。
丙○○幫助共同明知為不實之事項，而使公務員登載於職務上所掌之公文書，足以生
損害於公眾，處有期徒刑貳月，如易科罰金，以參佰元折算壹日。
    事      實
一、丙○○明知成年大陸人士林紅（原審通緝中）並無與乙○結婚之真意，竟仍基於
    幫助甲○○（經原審法院判處有期徒刑六月，如易科罰金，以三百元折算一日，
    由本院另案駁回上訴確定）、林紅及不詳姓名之成年大陸人士「鄭先生」、「王
    小姐」（上述四人，以下簡稱「甲○○等人」）共同使公務員登載不實於公文書
    之意思，於民國八十八年一月間，向乙○（業經檢察官以不知情為由而為不起訴
    處分）佯稱欲介紹林紅與乙○結婚，且與大陸女子結婚無須負擔任何費用，並可
    獲得新臺幣（下同）十三萬元，致不知情之乙○誤認林紅確有與其結婚之真意並
    在無經濟壓力下同意與之結婚，而於同年一月三日及二月二十八日連續二次經丙○○安排由丁○○（本院另案為無罪判決確定）陪同搭機前往大陸。乙○抵達大
    陸後，即由「鄭先生」、「王小姐」負責接待交通食宿，同時安排乙○與林紅於
    同年三月一日在福建省福州市辦理結婚登記，並取得結婚公證書。嗣甲○○於翌
    年（即八十九年）二月二十五日即持該結婚公證書向財團法人海峽交流基金會（
    以下簡稱海基會）辦理結婚公證書之認證，並委託其不知情之子吳侑勵載乙○至
    戶政事務所，辦理乙○之
    號事宜。甲○○旋又於八十九年三月二日持結婚公證書及經海基會認證之證明書
    前往臺北市文山區第二戶政事務所，填具「結婚登記申請書」，以乙○與林紅已
    在大陸地區福建省福州市結婚為由，申請辦理結婚之
    不知情之公務員，將該二人結婚之不實事項，登載於其職務所掌之公文書即
    登記簿上，足以生損害於戶政機關結婚戶政資料管理之正確性。嗣林紅於八十九
    年五月九日入境臺灣，並於八十九年五月十一日上午偕同甲○○、乙○同往臺北
    市警察局文山第二分局興隆派出所辦理流動戶口，而甲○○則於辦畢流動戶口手
    續後，給付乙○八千元以補貼交通費用，並將林紅帶走。迨至八十九年十月十七
    日，乙○因遍尋林紅不著且甲○○亦拒不告知林紅之去向，始主動向境管局申告
    上情。
二、案經臺北市政府警察局移送臺灣臺北地方法院檢察署檢察官偵查起訴。
    理      由
一、訊據被告丙○○，矢口否認有任何偽造文書犯行，辯稱：其僅問乙○是否要去大
    陸娶老婆，他說好，就介紹他跟丁○○認識，接下來的事情其一無所知，也不認
    識甲○○云云。經查：
    (一)乙○係受被告之遊說及出資，並經被告之安排由丁○○陪同前往大陸，而在大
      陸地區住宿、接待及辦理結婚事宜均由鄭先生及王小姐與乙○一同辦理，乙○
      返回臺灣後之戶政登記及申請林紅入境係由甲○○辦理等情，迭據證人乙○於
      警訊、偵查、原審法院另案審理及本院調查時證稱：丙○○來找說要介紹一個
      大陸女子結婚，渠向丙○○強調是退伍老兵沒有錢，丙○○說要負擔機票、食
      宿等費用，且與大陸女子結婚就會有十三萬元，是丁○○帶渠去大陸，渠在八
      十八年一月間去大陸住在王小姐媽媽家，有見到林紅本人，只是先做結婚的準
      備，因為要過年就先回臺灣，八十八年二月去大陸也是住在王小姐家，鄭先生
      就帶林紅來說要拍結婚照，八十八年三月回台後，不詳姓名大陸女子打電話來
      說林紅要入境臺灣而且會帶幾萬元來交給甲○○，本來不認識甲○○，是甲○○主動前來幫忙辦與林紅在臺灣的結婚登記，都完全不知道要怎麼辦，甲○○
      就去海基會辦公證結婚認證及把戶口遷到興隆路二段去，且拿各項資料前去戶
      政事務所幫忙辦理結婚手續，林紅抵達臺灣後，直接由甲○○打電話約在派出
      所門口辦流動戶口，報完戶口後，甲○○給八千元補貼交通費用後，就將林紅
      帶走，連一句話都沒有跟林紅說，連電話都沒有，在派出所辦完登記後，甲○○要帶林紅走時有說要去上班，事後回想才知道上當等語（九十年度偵字第六
      三七○號卷第四至八頁、第七十至七十二頁，原審卷第七六至七八頁），核與
      證人丁○○於偵查中證稱「丙○○與乙○要去大陸時，他介紹乙○到我家住一
      晚，第二天就去大陸，之後我們就分開了。」等語相符（九十年度偵緝字第一
      三一四號卷第三四頁），復據被告於原審供稱「我在輔導會，臺北市榮民服務
      處碰到乙○，我就要他到大陸結婚，他說好，他又問跟誰去，我就叫他和黃小
      姐去，他就和丁○○一起去。」等語（原審卷第十六頁）。又被告自陳與乙○
      係於軍中認識，常在打麻將（原審卷第四六頁及本院卷第三八頁），則依二人
      相識多年，平日亦常相聚打麻將等情以觀，被告對於乙○之經濟狀況不佳乙節
      應有相當程度之了解，復依被告陳稱其娶大陸女子共花了八萬元等語（本院卷
      第三八頁），被告應知乙○無力負擔如此之花費，其仍主動介紹乙○與大陸女
      子結婚，並使無資力之乙○同意之，堪認被告確係以無須負擔任何費用，且可
      獲得十三萬元云云說服乙○。此外，並有乙○、丁○○之國人入出境端末查詢
      報表、中華民國臺灣地區旅行證、大陸地區人民進入臺灣地區保證書、乙○委
      託吳麗梅申辦出境手續之委託書、准許林紅入境公文、大陸地區人民進入臺灣
      地區旅行證申請書、海基會文書驗證申請書及辦案進行表、乙○委託甲○○申
      請驗證大陸地區文書之委託書、福建省福州市公證處結婚證明書、臺北市文山
      區第二戶政事務所九十年八月二十八日函附結婚登記申請書、財團法人海峽交
      流基金會證明書（偵查卷第十三、二三、二四頁、第二六頁、第二八至三四頁
      、第八七至八九頁）及吳侑勵全戶
      查，堪認證人乙○所為被告確有主動介紹並安排乙○前往大陸地區與大陸女子
      結婚之證述屬實。
    (二)被告雖辯稱：僅問乙○是否要去大陸娶老婆，他說好，就介紹他跟丁○○認識
      ，接下來的事情其一無所知，也不認識甲○○云云。然據於丁○○所涉偽造文
      書案件審理時陳稱：當初渠要前去大陸辦理自己結婚事宜，丙○○說他有一位
      朋友也要去大陸辦結婚，問渠要不要和他朋友一起去，才二次與乙○搭乘同班
      飛機出境赴大陸，到了大陸就分開了，是丙○○幫乙○辦的，渠不知道林紅的
      事等語（原審卷第八八、八九、九五頁），是被告確有為乙○辦理赴大陸之事
      宜，所辯僅介紹乙○與丁○○認識，其餘均不知情云云，即與事實不符而不足
      採。且乙○前去大陸地區結婚之源由係受被告之遊說及出資等情，已如前述；
      倘被告僅單純詢問乙○是否要去大陸娶老婆，豈會出資讓乙○前往大陸？若未
      經被告之安排，乙○前往大陸後又如何與「鄭先生」、「王小姐」接觸？足見
      乙○前往大陸與「鄭先生」、「王小姐」接觸，係經由被告安排無訛。又林紅
      於八十九年五月九日抵台後，雖未再出境，但目前行蹤不明，有林紅之入出境
      資料在卷可查（偵字卷第二七頁、七三頁），益見林紅並無與乙○結婚之真意
      ；被告既安排乙○前往大陸地區結婚，且對乙○告以與大陸女子結婚不僅無須
      花費且可獲利之與己身經驗不符之詞，顯見被告對林紅並無與乙○結婚之真意
      等情節知之甚詳，是其所辯不知情云云，尚難採信。
    綜上，本件事證明確，被告明知大陸女子林紅並無與乙○結婚之真意，甲○○、
    林紅及不詳姓名之成年大陸人士「鄭先生」、「王小姐」等人所為係共同使公務
    員將渠等明知為不實之乙○與林紅結婚之事實登載於職務上所掌公文書之犯行，
    猶為介紹、安排乙○前往大陸結婚之行為，顯係出於幫助甲○○等人犯罪之意思
    所為，被告右揭犯罪行為，已經證明，應依法論科。
二、核被告丙○○右揭行為，經查，甲○○等人所為，係犯刑法第二百十四條之使公
    務員登載不實罪，被告丙○○基於幫助甲○○等人為使公務員登載不實罪之犯意
    ，參與構成要件以外之行為，應成立刑法第二百十四條之使公務員登載不實罪之
    幫助犯，並依正犯之刑減輕之。公訴人認被告應與甲○○等人成立共同正犯，惟
    被告僅係使乙○同意與大陸女子結婚並安排渠前往大陸及介紹予甲○○等人，而
    幫助渠等進行使公務員登載不實罪之犯行，並無積極證據證明其與甲○○等人有
    犯意聯絡及行為分擔，其僅參與構成要件以外之行為，認應成立前開之罪之幫助
    犯；又公訴人認被告與丁○○間亦為共同正犯，惟丁○○業經本院諭知無罪確定
    ，且被告僅屬幫助犯，是公訴人就此亦容有誤會，均併此敘明。
三、公訴意旨另以：被告丙○○於甲○○等人辦妥前述乙○與林紅結婚之不實之
    登記後，復與渠等基於共同行使使公務員登載不實之公文書之概括犯意聯絡，旋
    由甲○○將已請領之
    官為不起訴處分）於八十九年三月二日填具「大陸地區人民進入臺灣地區旅行證
    申請書」，並檢具「大陸地區人民進入臺灣地區保證書」、
    料，向內政部警政署入出境管理局以配偶來台探親為由，代理申請林紅入境，致
    境管局該管公務員不知有偽，而將「民國八十八年三月一日結婚」、「大陸來台
    探病奔喪證」等不實之事項登載在收為附件之上開旅行證申請書之公文書後，據
    以發給林紅八十九入出字第三三○七一三七五０號「中華民國臺灣地區旅行證」
    一張，使之得以形式上合法之探親方式非法入境台灣地區，足以生損害於境管局
    對於入出境資料管理之正確性，因認被告復涉刑法第二百十六條、第二百十四條
    之共同行使使公務員登載不實之公文書罪嫌云云。惟查：
    (一)公訴人認被告有此犯行，無非係以證人乙○、吳侑勵之證述及甲○○、丁○○
      、吳麗梅之陳述，並有丁○○與乙○共同於八十八年一月三日、二月二十八日
      出境及三月三日入境之資料、大陸地區人民進入臺灣地區保證書（含委託書）
      、大陸地區人民進入台灣地區旅行證申請書、海基會文書驗證申請書及辦案進
      表（含委託書）、林紅與乙○之大陸結婚證明書、林紅之入境資料、戶政事務
      所函復資料等附卷為其論據。惟訊據被告堅決否認有何公訴意旨所指犯行，辯
      稱：其僅問乙○是否要去大陸娶老婆，他說好，就介紹他跟丁○○認識，接下
      來的事情其一無所知，也不認識甲○○等語。
    (二)依證人乙○於本案所為之證詞內容，僅能證明被告確有介紹並安排渠前往大陸
      與林紅（假）結婚之事實，至於就甲○○等人於辦妥乙○與林紅虛偽結婚之戶
      籍登記後，復持該不實之
      而與渠等有何犯意聯絡與行為分擔，因渠證稱係甲○○主動前來幫助辦理林紅
      入境事宜等語，而未提及被告亦有涉入，則此部分即屬無從證明，尚不足為不
      利於被告認定之依據。且依甲○○所供述：伊並不認識被告，是配偶王明文說
      同鄉即乙○之配偶林紅要來臺探親，才把戶口讓乙○與林紅寄放，有帶乙○去
      文山區管區派出所對保，是乙○委託渠做的事，林紅來臺是別人接的，其入境
      資料是乙○委託渠辦理（九十年度偵字第六三七○號卷第九、十頁，原審卷第
      五八、五九頁，本院卷第三五頁），亦無從證明被告與甲○○等人就公訴意旨
      所指犯行有何犯意聯絡與行為分擔。再者，丁○○、吳侑勵、吳麗梅就本案均
      屬不知情之人，渠等之證詞連同上開之文書證據，均僅能證明甲○○確有為公
      訴意旨所述之犯行，至於被告既均未參與公訴意旨所述之行為，而上開文書復
      均非被告所為，即不足為被告與甲○○等人間具共同正犯關係之證明。
    綜右理由，被告雖明知林紅並無與乙○結婚之真意，仍介紹並安排乙○前往大陸
    與之結婚，便利甲○○等人為使公務員登載不實之犯行，而參與上開犯行之構成
    要件以外之行為，惟依卷內資料顯示，被告對甲○○等人犯罪之認識亦僅止於幫
    助渠等遂行該部份使公務員於職務上所掌公文書為不實之結婚登記，並不足以認
    定被告參與就公訴意旨所指嗣後之右揭犯行，或就該部份與甲○○等人亦有犯意
    聯絡與行為分擔，惟因依公訴意旨認此部分與前開論罪科刑部分有裁判上一罪關
    係，該未能證明犯罪部份爰不另為無罪之諭知，附此敘明。
四、原審法院經審理結果，對被告丙○○為論罪科刑，固非全屬無見。惟查，被告並
    未與甲○○等人共同使公務員登載不實，原審論以共同正犯，即有未洽；又原審
    復認被告就甲○○等人復持上開使公務員登載不實之公文書即
    入境以行使，及使境管局該管公務員將乙○、林紅結婚之不實事項登載於收為附
    件之「大陸地區人民進入台灣地區旅行證申請書」之公文書後，據以發給林紅八
    十九入出字第三三○七一三七五號「中華民國臺灣地區旅行證」一張，足以生損
    害於境管局對於入出境資料管理之正確性，嗣林紅並持以行使而入境臺灣等犯行
    ，亦係與甲○○等人成立共同正犯，亦有未洽。被告全盤否認犯罪指摘原審判決
    不當而提起上訴，關於右揭幫助犯罪部份固無理由，然原審判決既有右揭可議，
    自應由本院予以撤銷改判。爰審酌被告明知大陸女子林紅並無與乙○結婚之真意
    ，猶為便利渠等遂行犯行之幫助行為，危害
    坦認犯行顯無悔意等一切情狀，判處如主文第二項所示之刑，又被告行為後，刑
    法第四十一條已於九十年一月四日修正，嗣經總統於九十年一月十日公布，並自
    同年一月十二日起生效，依刑法第四十一條第一項前段「犯最重本刑為五年以下
    有期徒刑以下之罪，而受六個月以下有期徒刑或拘役之宣告，因身體、教育、職
    業、家庭之關係或其他正當事由，執行顯有困難者，得以一元以上三元以下折算
    一日，易科罰金。」之規定，較之修正前之刑法第四十一條以「犯最重本刑為三
    年以下有期徒刑以下之刑之罪，而受六月以下有期徒刑或拘役之宣告」，始得易
    科罰金之規定，以修正後現行刑法第四十一條第一項前段之規定有利於被告，被
    告行為時雖在刑法第四十一條修正生效前，惟依刑法第二條第一項前段規定，仍
    應適用裁判時即修正後之刑法第四十一條第一項前段規定諭知易科罰金之折算標
    準。
據上論斷，應依刑事訴訟法第三百六十九條第一項前段、第三百六十四條、第二百九
十九條第一項前段，刑法第二條第一項前段、第三十條、第二百十四條、第四十一條
第一項前段，罰金罰鍰提高標準條例第一條前段、第二條判決如主文。
本案經檢察官張啟彬到庭執行職務
中    華    民    國      九十二      年      七      月     二十九     日
                            臺灣高等法院刑事第十九庭
                                審判長法  官  許  國  宏
                                      法  官  蔡  國  在
                                      法  官  林  勤  純
右正本證明與原本無異。
本判決不得上訴。
                                      書記官  葉  瑩  庭
中    華    民    國      九十二      年      七      月     三十       日
附錄本案論罪科刑法條全文
刑法第二百十四條
明知為不實之事項，而使公務員登載於職務上所掌之公文書，足以生損害於公眾或他
人者，處三年以下有期徒刑、拘役或五百元以下罰金。


司法院資訊處製作；財團法人民間司法改革基金會備份。
